臺灣高等法院臺中分院刑事判決　　　　　　　　九十一年度上易字第一六號
　　上　訴　人
　　即　自訴人　丙○○
　　被　　　告　乙○○
右上訴人因被告詐欺案件，不服臺灣台中地方法院九十年度自字第九四八號中華民國
九十一年四月二十三日第一審判決，本院判決如左：
      主　  文
上訴駁回。
      理  　由
一、自訴意旨如附件自訴狀所載。
二、刑法第三百三十九條第一項詐欺罪之成立，以意圖為自己或第三人不法之所有，
    以詐術使人將本人或第三人之物交付為要件，若行為人所用方法，不能認為詐術
    ，亦不致使人陷於錯誤，則不得遽以該罪相繩（最高法院著有四十六年台上字第
    二六○號判例）。至於債務人於債之關係成立後，如有未依債之本旨履行民事債
    務之情形，在一般社會經驗上可能之原因甚多，縱令是出於惡意不為履行，苟無
    足以證明其在債之關係發生時，自始即具有不法所有意圖之積極證據，亦僅能令
    負民事之遲延給付責任，依刑事訴訟法第一百五十四條之規定，尚不得據此債信
    違反之客觀事態，而推定債務人原有詐欺取財或詐欺得利之犯意。
三、自訴人認被告乙○○涉犯刑法詐欺罪嫌，係以：I被告曾於八十八年四、五月間
    ，以其所營「日進服飾批發」商行需款擴大經營為由，央請自訴人借款新台幣（
    下同）三百萬元給伊，彼時自訴人建議被告可以其所有坐落台中縣霧峰鄉○○段
    一０四四、一０四五、一０四七地號土地（下簡稱系爭土地）向銀行設定抵押借
    款，但被告以上開土地上有未保存登記建物無從辦理為由推諉，並告稱自訴人可
    以其所有坐落同段一０四０之一號土地向銀行設定抵押借款，再轉借給伊，伊保
    證於一年內償還，屆期如未償還，願將系爭土地過戶給自訴人，自訴人念及叔姪
    情誼，遂出售己有之上開一０四０之一號土地，並將賣得價金三百萬元給被告，
    然於九十年七月中旬，自訴人方悉被告早於八十七年四月三日以系爭土地向彰化
    商業銀行股份有限公司（下簡稱彰化商銀）設定七百二十萬元最高限額抵押權，
    其隱瞞向銀行設定抵押之事實，誆稱上開三筆土地上有未保存登記建物以致無法
    辦理貸款登記，有詐欺之意圖至明。II自訴人為顧及被告顏面，於借款與被告時
    ，僅約明「投資經營契約書」，未書明借貸契約，然於契約書中明白約定自訴人
    不得干預被告經營，且被告按月應付五萬元紅利與自訴人即屬利息之約定，另被
    告簽發乙張彰化商銀霧峰分行為付款人，發票日期八十九年八月三十一日，面額
    三百萬元支票（下簡稱系爭支票）交付自訴人收執，即為借貸返還期間為一年，
    返還期日應為八十九年八月三十一日之約定，故雙方間契約確屬借貸性質，而非
    被告所指之投資經營契約。III被告於締約後，雖自八十九年五、六月間起未按月
    支付利息，經自訴人多加催促，被告亦一再開立遠期支票以為應付，八十九年八
    月三十一日系爭支票屆期後，被告更一再請託自訴人勿提示該票，直至九十年七
    月中旬提示系爭支票，始悉該紙支票業已拒絕往來，再調閱被告所有系爭土地之
    土地登記簿謄本，方悉被告除早向彰化商銀設定七百二十萬元之最高限額抵押權
    外，另早於系爭支票發票日屆至後十餘日，於八十九年九月十五日即向張玉英設
    定三百萬元最高限額抵押權，甚者，被告所有系爭土地於九十年十一月間更遭債
    權人查封，致使自訴人權益受損，至此才知被告詐騙之實。Ⅳ否認被告所提於八
    十九年七月間有與自訴人達成退股之協議，蓋其所償還者乃另二筆一百九十萬元
    及五十二萬元債務等情為其依據。訊據被告堅詞否認有何詐欺犯行，辯稱：I八
    十八年八月間因伊以「日進服飾批發」商行名義進駐於南投縣埔里鎮「華得來服
    飾店」要重新裝潢擴大營業，才邀請自訴人入股投資三百萬元，該「華得來服飾
    店」是伊與甲○○、黃美華夫婦合夥經營，故伊與自訴人約定，由伊按月給付自
    訴人紅利五萬元，自訴人不得干涉經營，並應自訴人要求開立系爭支票與自訴人
    收受，以給予自訴人一個保障。II但於八十八年九月二十一日大地震後，「華得
    來服飾店」嚴重受損，為整修裝潢起見，於八十八年農曆過年前有再向自訴人借
    用六十萬元，並約定八個月後返還（事後延緩一個月，於八十九年九月左右償還
    ），但仍經營不善，伊實已無力經營，但仍按月支付每月紅利至八十九年三月三
    十一日為止，之後無法再付紅利，自訴人亦明知，故於八十九年七月協商，由被
    告開立面額一百三十萬元支票（發票日八十九年八月三日）、一百五十萬元本票
    各乙紙，連同八十八年農曆過年前自訴人曾向被告取得二十萬元現金，均交付自
    訴人，以達成自訴人退股協議，八十九年八月間，因自訴人希望開立支票，故被
告就上開一百五十萬元部分重新開立面額五十一萬元、發票日八十九年十一月三
    十日，及面額五十二萬元、發票日九十年一月十日之支票二紙以為交付，並當場
    交付四十七萬元現金與自訴人收受，因為伊所簽發之上開面額五十一萬元及五十
    二萬元支票仍未兌現，故上開面額一百五十萬元本票及系爭支票（三百萬元）雖
    仍在自訴人持有中，自訴人又係伊長輩，伊亦不便向自訴人索回。III伊之所以有
    能力償還該面額一百三十萬元及前開六十萬元支票款項，乃緣於八十九年八月間
    向妻子同窗好友張玉英商量借貸所得，因張玉英無力一次支付如此多金額，張玉
    英遂先允諾借用五十萬元，並同意以其所有土地向台中商業銀行（下簡稱台中商
    銀）設定三百萬元最高限額抵押權，實際貸得二百五十萬元，於八十九年九月十
    四日悉數匯入被告設於台中商銀000000000000號帳戶內，被告除將
    其中五十萬元返還張玉英外，並於八十九年九月二十一日存六十三萬元（六十萬
    元本金，加付利息三萬元）入自訴人設於台灣土地銀行（下簡稱土銀）0000
    00000000號帳戶內，另一百三十萬元則支付前開一百三十萬元支票款項
    ，而正因伊向張玉英借貸，且張玉英以其所有土地設定抵押權給台中商銀，則伊
    於八十九年九月十五日就系爭一０四四號、一０四五號土地設定三百萬元最高限
    額抵押權與張玉英，給與一保障，有何詐欺脫產可言。Ⅳ伊與自訴人除有上開三
    百萬元投資款項及六十萬元借貸款項外，並無其他所謂一百九十萬元、九十四萬
    元（應係五十二萬元）債務等語。
四、本院查：
  (一)依附件所示之自訴狀及本院卷附上訴理由暨調查證據聲請狀所示，本件自訴人自
    訴被告詐欺之事實及理由為：被告隱瞞其名下之系爭土地已向銀行設定抵押借款
    ，誆稱上開土地上有未保存登記建物無從辦理抵押借款為由，以系爭土地為擔保
    ，向自訴人借款，嗣被告於未清償欠款前即將上開土地設定第二順位抵押權予張
    玉英，現並已遭其他債權人聲請法院查封進入拍賣程序，致自訴人之債權落空等
    情，是上開自訴人所指事實之存否即為本院判斷之對象，至兩造間其他債權債務
    關係是否另涉有詐欺犯行而與自訴之犯行有連續犯裁判上一罪之關係，自應以本
    件自訴事實成立為前提，合先說明。
  (二)兩造於八十八年八月三十一日締結「投資經營契約書」載明：「茲因乙方（被告
    ）經營日進服飾批發，因擴大營業，蒙甲方（自訴人）資助新台幣三百萬元正，
    加入其行業經營，經雙方協議訂立投資經營契約條件列明於左：第一條：經營權
    由乙方全權操作，甲方不得干預。第二條：乙方得於每月三十日以前付于甲方紅
    利新台幣五萬元正，不得藉故拖延。第三條：乙方開立支票乙張（彰化銀行霧峰
    分行帳號：000000000號、支票號碼ＡＫ0000000、金額新台幣
    三百萬元正、到期日中華民國八十九年八月三十一日）作存證。第四條：乙方若
    未如期履行紅利支付，甲方可隨時將支票提領。第五條：若支票未能兌現，乙方
    願將其不動產（霧峰鄉○○段一０四四、一０四五、一０四七）之產權歸甲方所
    有。第六條：如乙方遵照契約履行，甲方不得任意抽回資金。上開條件均為雙方
    所同意，恐口無憑，爰立本契約書貳份，甲乙各持乙份存執，以昭信守。乙方連
    帶保證人邱江涵壁、賴秀玉、邱俊諫」等情，有上開契約書附原審卷可考，兩造
    對上開事實亦均肯認在卷，核與證人邱江涵壁、賴秀玉、邱俊諫於原審審理時證
    述訂立上開契約書之情節相符。又，系爭土地三筆係被告與邱俊諫所共有，應有
    部分各二分之一，於八十七年四月三日被告與邱俊諫共同以全部所有權全部設定
    本金最高限額七百二十萬元抵押權予彰化銀行，再於八十九年九月十五日被告以
    其系爭土地應有部分二分之一認定本金最高限額三百萬元抵押權予訴外人張玉英
    之事實，亦有土地登記謄本附原審卷可查。證人張玉英於原審訊問時證稱：伊與
    被告配偶賴秀玉係國中同學，八十九年八月間，被告向伊借款，伊因乏現款，遂
    提供其所有土地，並擔任債務保證人，由被告向台中商銀借款二百五十萬元，並
    以系爭土地設定抵押權等語，核與原審卷附八十九年九月十三日台中商銀金吉利
    貸款契約書影本、被告於台中商業銀行綜合存款存摺影本相符。
  (三)被告於原審九十一年一月二十九日訊問時供稱：「八十八年八月，我向我三叔（
    即自訴人）講，八十八年九月份，我們營業沒有多久，遇到九二一大地震。二樓
    的賣場震損，只保留一樓的賣場，我們算是受災戶。本來，八月寫好（契約書）
    ，八月投資以後，每月的月底分紅利五萬元給他．．九月因為地震沒辦法，之後
    ，我從十月份開始付紅利給他，一直付到八十九年三月份．．」等語，核與自訴
    狀所指被告八十九年五、六月間即未再支付利息五萬元等情相符。而被告所有上
    開支票存款帳戶帳戶○三─一三九九九─八號係於八十五年四月二日開戶，九十
    年一月卅日第一次退票紀錄，九十年四月廿七日列為拒絕往來戶等情，亦有彰化
    銀行霧峰分行九十一年二月十九日九十一年彰霧字第二五一號函暨所附開戶資料
    、全部退票紀錄卡附原審卷可憑。證人甲○○於本院調查時證稱：伊係華得來服
    飾公司負責人，營業地址在南投縣埔里鎮○○路上，該公司一開始係伊夫婦與被
    告配偶賴秀玉共同經營，賴秀玉出資二百多萬元，占股權百分之四十，並以賴秀
    玉為名義上負責人，賴秀玉後來陸續有增資，但合計不超過五十萬元，因經營虧
    損，被告為免虧損擴大，被告書立切結書表示於八十九年十月間無條件退出股東
    經營，對該服飾店之盈餘或虧損均無權過問，被告亦未取回任何投資款等語，並
    有上開營業地址店屋租賃契約書影本（以被告配偶賴秀玉名義訂立）及立切結書
    影本附原審卷可憑。
  (四)本院以下列理由，認尚乏積極證據足資證明被告確有詐欺犯行
  (1)自訴人所指，被告於借款之初向其表示因其系爭土地有未辦保存登記之祖屋存在
    ，無法向銀行辦理抵押貸款一節，已為被告所否認，遍查全卷，亦無積極證據足
    資證明此事實之存在。況系爭土地是否有未辦保存登記之房屋存在與得否以土地
    為標的向銀行辦理貸款應無必然關係，此由上述系爭土地於八十七年四月間向彰
    化銀行辦理貸款即明。
  (2)證人即自訴人配偶邱吳美花於原審九十一年三月五日審理時證稱：當時因為伊家
    的經濟情況也不好，故決定出售土地，買賣價格約九百餘萬元，扣除稅金後，實
    得價款約七百多萬元，再借三百萬元與被告等語，可見自訴人出售土地之目的，
    並非單純如自訴人所述要資助被告所營事業，而亦有自己經濟困難之考量。
  (3)依上開兩造約定自訴人資助被告之條件觀之，雖係以投資為名，但保證每月紅利
    五萬元，折合年利率為百分之二十，不負虧損之責，返還日期約定為一年，以遠
    期支票為擔保，且約定支票若未兌現，被告需將其系爭土地之產權移轉自訴人所
    有，並以被告之母邱江涵壁、配偶賴秀玉、弟弟邱俊諫為連帶債務人，客觀言之
    ，其條件可謂優厚。就實際執行情形觀之：I被告確有投資服飾販賣事業已如前
    述，而八十八年九月二十一日南投地區發生大地震，其對人命、財產損害及其後
    地區經濟不利影響之大毋庸贅述，被告所經營事業因而虧損連連，血本無歸無條
    件退股亦見前述。II被告即令在大地震發生之後，經營困頓之時，仍依約自八十
    八年十月至八十九年三月，每月支付紅利五萬元。III自訴人所持上開被告所簽發
    支票之發票日為八十九年八月三十一日，而上開支票存款帳戶至九十年一月卅日
    始有第一次退票紀錄，九十年四月廿七日才列為拒絕往來戶。Ⅳ被告設定抵押權
    予張玉英之時間為八十九年九月十五日，亦在支票到期之後等情亦見前述。是被
    告於借款之初是否確有詐欺犯行即有合理可疑。
  (4)至被告就系爭土地於借款之初是否確有隱瞞其已設定抵押權之事實，亦乏證據足
    資證明。且依系爭土地於八十七年四月間即已設定最高本金限額七百二十萬元之
    抵押權觀之，其市值當逾乎此，參酌自訴人資助金額僅三百萬元，若謂在未設定
    抵押權之情形，以未清償欠款即以系爭土地移轉自訴人所有亦不成比例，況系爭
    土地是否設定有抵押權乃任何人均隨時可查閱之事，被告得否以此為詐術，使自
    訴人陷於錯誤亦有疑問。
五、按為訴訟上證明之資料，須通常一般之人均不致於有所懷疑，而得確信其為真實
    之程度者，始得據為有罪之認定。倘其證明尚未達於此一程度，而有合理性懷疑
    存在時，即不得遽認被告犯罪。又，刑事訴訟之被告依法並無自證無罪之義務，
    若控罪所憑之積極證據，在生活經驗上尚不足以排除其他有利被告之合理推斷，
    致不足以證明犯罪事實時，仍不能因被告否認犯罪之辯解不成立，資為無視積極
    證據不足之理由，通觀最高法院七十六年度台上字第四九八六號、三十年上字第
    四八二號、三十年上字第一八三一號等判例所持一貫見解，不難明瞭。綜上所述
    ，本件自訴人所憑之證據，無論直接或間接證據，均尚未達於一般之人均可得確
    信，而無合理之懷疑存在之程度，本院亦查無其他確切証據，足以証明被告確應
    負本件罪責，被告之犯行尚屬不能証明。原審以不能證明被告犯罪，而依刑事訴
    訟法第三百零一條第一項規定，諭知無罪之判決，經核認事用法，並無不合，自
    訴人上訴意旨認應就被告予以論罪科刑，而指摘原判決不當，經查為無理由，應
    予駁回。本案既不成立犯罪，兩造其後債務糾紛是否涉及詐欺行為與本案即無裁
    判上一罪關係可言，自無庸論述，併予敘明。
六、據上論斷，應依刑事訴訟法第三百六十八條，判決如主文。
中　　　華　　　民　　　國　　　九十一　 年　　   十      月    十六    日
                                    臺灣高等法院臺中分院刑事第四庭
                                          審判長法　官　洪　耀　宗
                        法　官  江　德　千
                                                法　官  劉  登  俊
右正本證明與原本無異。
不得上訴。
                                                書記官　鄧　智　惠
中　　　華　　　民　　　國　　　九十一　 年　　   十      月     十七   日
                                                                        Ｉ
